臺灣高等法院刑事判決　　　　　　　 100年度上易字第1498號
上　訴　人　臺灣桃園地方法院檢察署檢察官
被　　　告　邱郅玄
上列上訴人因被告竊盜案件，不服臺灣桃園地方法院100年度易
字第344號，中華民國100年5月26日第一審判決（起訴案號：臺
灣桃園地方法院檢察署99年度偵字第3020號），提起上訴，本院
判決如下：
    主  文
上訴駁回。
    理  由
一、公訴意旨略以：被告邱郅玄意圖為自己不法之所有，基於加
    重竊盜之犯意，於民國99年1 月13日下午5 時40分許，在桃
    園縣龍潭鄉九座寮39號內（下稱系爭土地），明知格藍地育
    樂股份有限公司（下稱格藍地公司）經營之馬場舊址經臺灣
    桃園地方法院於99年1 月7 日點交之後，已經屬桃園育樂事
    業股份有限公司（下稱桃園育樂公司）經營之高爾夫球球場
    財產範圍，仍趁桃園育樂公司人員不注意之際，以客觀上足
    供兇器使用之螺絲起子，拆除而竊取位於格藍地公司經營之
    馬場舊址馬廄後方走道，已由桃園育樂公司所管領之配電盤
    內之電線開關1 組（下稱系爭配電設備），得手後放置於格
    藍地公司所屬處所上。因認被告涉犯刑法第321 條第1 項第
    3 款之攜帶兇器竊盜罪嫌等語。
二、證據能力部分：按被告以外之人於審判外之言詞或書面陳述
    ，除法律有規定者外，不得作為證據。又被告以外之人於審
    判外之陳述，雖不符前4 條之規定，而經當事人於審判程序
    同意作為證據，法院審酌該言詞陳述或書面陳述作成時之情
    況，認為適當者，亦得為證據。當事人、代理人或辯護人於
    法院調查證據時，知有第159 條第1 項不得為證據之情形，
    而未於言詞辯論終結前聲明異議者，視為有前項之同意，刑
    事訴訟法第159 條第1 項、第159 條之5 第1 項、第2 項分
    別定有明文。查本案認定事實所引用之卷證資料，除原已符
    同法第159條之1至第159條之4規定及法律另有規定等傳聞法
    則例外規定，而得作為證據外，其餘卷證資料，並無證據證
    明係公務員違背法定程序所取得，而檢察官、被告於原審及
    本院審理時，均不爭執其證據能力，且本院審酌前揭陳述作
    成時之情況，並無違法取證之瑕疵，亦認以之作為證據為適
    當，是本件有關被告以外之人於審判外之言詞或書面陳述等
    供述證據，依前揭法條意旨，自均得為證據。
三、按犯罪事實應依證據認定之，無證據不得認定犯罪事實；不
    能證明被告犯罪者，應諭知無罪之判決，刑事訴訟法第154
    條第2 項、第301 條第1 項前段分別定有明文。復事實之認
    定，應憑證據，如未能發現相當證據，或證據不足以證明，
    自不能以推測或擬制之方法，為裁判基礎；又認定不利於被
    告之事實，須依積極證據，苟積極證據不足為不利於被告事
    實之認定時，即應為有利被告之認定，更不必有何有利之證
    據；再認定犯罪事實，所憑之證據，雖不以直接證據為限，
    間接證據亦包括在內，然無論直接或間接證據，其為訴訟上
    之證明，須於通常一般之人均不致於有所懷疑，而得確信其
    為真實之程度者，始得據之為有罪之認定，倘其證明尚未達
    到此一程度，而有合理性懷疑之存在時，即無從為有罪之認
    定（最高法院30年上字第816 號、40年臺上字第86號、76年
    臺上字第4986號判例意旨參照）。復檢察官對於起訴之犯罪
    事實，倘其所提出之證據，不足為被告有罪之積極證明，或
    其指出之證明方法，無從說服法院以形成被告有罪之心證，
    基於無罪推定之原則，自應為被告無罪判決之諭知（最高法
    院92年度臺上字第128 號判例意旨參照）。又按刑法第321
    條第1 項第3 款攜帶兇器竊盜罪之構成要件，除客觀上必須
    有攜帶兇器竊取他人動產之行為外，主觀上仍須有不法所有
    之意圖相合致，始構成。
四、公訴意旨認被告涉有加重竊盜罪嫌，無非係以證人即桃園育
    樂公司員工鄭俊良於警詢及原審審理時；桃園育樂公司經理
    高士瑋於警詢、偵訊之證述、及原審98年12月15日桃院永98
    司執漢字第47158號執行命令、公證書、不動產租賃契約書
    、桃園縣政府建設局使用執照、配置圖、及勘驗筆錄等影本
    各1份、查獲現場照片4張、勘驗照片45張、贓物領據（保管
    ）單、桃園縣政府警察局扣押物品目錄表各1紙等為主要論
    斷之依據。
五、訊據被告固坦認於前揭時、地，持螺絲起子將系爭配電設備
    拆下，惟堅決否認有何上開竊盜犯行，辯稱：我無意圖為自
    己不法所有之竊盜故意，系爭配電設備仍為我公司使用中，
    所有權仍屬於我公司所有，因為案發當日電力不穩，我因為
    要保養維修，始將系爭配電設備拆下。且系爭配電設備係我
    公司所申設，系爭配電設備亦裝設於我公司所興建馬廄上面
    ，是系爭配電設備之所有權仍屬於我公司所有等語。經查：
  (一)證人鄭俊良於警詢時證稱：在格藍地公司之馬場舊址「馬廄
    」後方走道處，發現被告正在竊取系爭配電設備等語（見偵
    卷第14至15頁）、於原審審理時證稱：系爭配電設備是在桃
    園育樂公司土地之建築物上等語（見原審卷第38頁反面），
    而證人即格藍地公司員工曾嘉麗於原審審理時結證稱：本件
    格藍地公司與桃園育樂公司簽立之不動產租賃契約書所附現
    場配置圖，是當初兩方公司簽訂租賃契約時，一併附在契約
    書內，配置圖上方「甲方所有」是指這塊地是桃園育樂公司
    所有的地，「乙方所有」是指格藍地公司另外向潘勝鑑承租
    的地。格藍地公司當初跟桃園育樂公司承租的範圍，即是指
    配置圖上面「甲方所有」的範圍。而現場馬廄本身一半是在
    桃園育樂公司土地，一半是在潘勝鑑的土地上等語（見原審
    卷第40、41頁）。復觀之證人鄭俊良、曾嘉麗於原審當庭繪
    製系爭配電設備位置、被告當庭繪製馬廄位置圖（見偵卷第
    34頁；原審卷第46頁）及檢察官現場勘驗照片（見偵卷第61
    至83頁），足徵系爭配電設備係配置在L型馬廄（下稱系爭
    馬廄）上，靠近桃園育樂公司土地上。
  (二)證人曾嘉麗於原審審理時證稱：所有在桃園育樂公司承租土
    地上所有的建物、用品、使用電器，都是格藍地公司從86年
    開始到現在，自己興建與申請的等語（見原審卷第40頁）。
    而關於電力設備部分，觀之卷附格藍地公司與桃園育樂公司
    所簽立之不動產租賃契約書第5條亦約定：「動力設備及變
    電室之設施如有不足時應由乙方（格藍地公司）負責增設，
    動力申請亦由乙方（格藍地公司）負責申請，以上費用須由
    乙方（格藍地公司）負擔等語（見偵卷第29頁），足徵雙方
    公司簽立租賃契約時，已約定由格藍地公司負責電力設備申
    設。另關於系爭馬廄部分，證人高士瑋於偵訊時亦證稱：「
    馬廄」誰蓋的其不清楚，其知道格藍地公司之馬場歷經好多
    個經營者，馬廄等建物應該存在有10年等語（見偵卷第53頁
    ），參酌「馬廄」乃經營馬場所必需之特殊設備，與桃園育
    樂公司經營之高爾夫球場所需設備相迥。是被告辯稱：被告
    之格藍地公司向桃園育樂公司承租系爭土地上之系爭馬廄及
    配電設備，均係格藍地公司所增建及申設，而為格藍地公司
    所有，尚非全然無據。雖證人鄭俊良於原審審理時證稱：其
    在桃園育樂公司上班8年，系爭土地上從其上班後就是這個
    樣子，應該沒有什麼增建等語（見原審卷第39頁），惟其亦
    證稱：但是實際上是否有增建，其實不清楚等語（見原審卷
    第39頁），復從證人曾嘉麗、高士瑋前揭證述以觀，可知系
    爭馬廄存在於系爭土地上至少有10年之久，而證人鄭俊良僅
    於桃園育樂公司工作8年，自難詳悉系爭馬廄興建經過，是
    證人鄭俊良前揭證述，自難為不利被告之認定。
  (三)證人曾嘉麗於原審審理時結證稱：格藍地公司有拆除保險絲
    盒，維修配電的慣例，以前都是其他人維修，現在都是被告
    在維修。一般來講，每個月都會做一次，或是電力、燈不太
    正常的時候，會再去做維修。99年1月13日下午5時左右，格
    藍地公司之馬場有電力異常的情況，當時是燈時亮時不亮。
    因為電都是其在使用，所以其會特別知道。從強制執行之後
    ，其就會每天特別注意燈使用的情況，因此特別記得案發當
    日的情形等語（見原審卷第41頁正、反面），是被告前揭所
    辯難認子虛。復參酌被告係格藍地公司負責人一節，有公證
    書、不動產租賃契約書影本各1份附卷可參（見偵卷第26至3
    2頁），而被告亦認格藍地公司向桃園育樂公司承租系爭土
    地上之系爭馬廄及配電設備，均係格藍地公司所增建及申設
    ，而為格藍地公司所有，已如前述，則被告因其公司經營之
    馬場電力不穩，而於前揭時、地，持螺絲起子將系爭配電設
    備拆下維修，尚符常情，則被告主觀上是否有為自己不法所
    有之意圖，即啟人疑竇。況證人高士瑋亦於警詢時證稱：被
    告告知其格藍地公司之馬場舊址，雖然經法院強制執行完成
    ，但只要能夠拆除下來的都是屬於被告的等語（見偵卷第18
    頁），益徵被告主觀上認系爭馬廄及配電設備，均為格藍地
    公司所有而為前舉，自難認被告案發時主觀上有為自己不法
    所有之意圖。
  (四)雖格藍地公司與桃園育樂公司所簽立之不動產租賃契約書第
    5條但書約定：「動力設備及變電室之設施．．．以上設施
    於本約屆滿時，如有增加電力設備應予保留增加之設備及動
    力額度並無條件交於甲方（桃園育樂公司）」等語、第8條
    第1項後段約定：「．．．另增（加）建部分（包含但不限
    於附件所示照片之建物、工作物）至雙方終止契約或期滿時
    ，乙方（格藍地公司）願無條件恢復原狀或留給甲方（桃園
    育樂公司）．．．」等語、第9條第1項後段約定「．．．在
    雙方終止契約時，乙方（格藍地公司）應照原狀或經甲方（
    桃園育樂公司）同意增建後之狀態交還甲方（桃園育樂公司
    ）」等語，有不動產租賃契約影本1份附卷可按（見偵卷第2
    9至30頁），固為被告所知悉（見原審卷第43頁正、反面）
    ，然此僅係債權契約，不能創設物權，是被告主觀上認系爭
    馬廄及配電設備，均為格藍地公司所有而為前舉，僅係違反
    債信，自難逕認被告主觀上有不法所有意圖，率以加重竊盜
    罪相繩。從而，本件係涉系爭馬廄及配電設備之歸屬與處分
    權，尚屬民事糾葛，是縱證人高士瑋、鄭俊良證述：被告案
    發時持螺絲起子將系爭配電設備拆下等語，要難為不利被告
    之認定。
  (五)綜上所述，檢察官所舉之證據尚無法證明被告主觀有不法所
    有之竊盜意圖。此外，本院復查無其他積極證據足資證明被
    告確有前開犯行，基於罪疑唯輕原則，即難謂被告有何加重
    竊盜犯行。揆諸首揭說明，係屬不能證明被告犯罪，自應為
    無罪之諭知。
六、原審以無具體證據足以證明被告有公訴意旨所指之犯行，而
    為無罪之諭知，經核並無不合。檢察官上訴意旨以依格藍地
    公司與桃園育樂公司所簽立之不動產租賃契約書第5條但書
    、第8條第1項後段、第9條第1項後段之規定，本件動力設備
    及變電室於本案強制執行時，應無條件交還給桃園育樂公司
    ，且該配電設備於法院99年1月7日強制執行點交後即屬桃園
    育樂公司所有，被告未經同意即拆卸上開配電設備自屬竊盜
    行為；再被告捨棄對配電盤內電線開關進行接上測試電瓶進
    行測試之方式不為，亦不通知管領權人育樂公司進行測試，
    逕自拆除配電設備，其主觀上顯有不法所有之意圖等語。惟
    查：
  (一)按為貫徹無罪推定原則，檢察官對於被告之犯罪事實，應負
    實質舉證責任。刑事訴訟法修正後第一百六十一條（下稱本
    法第一百六十一條）第一項規定「檢察官就被告犯罪事實，
    應負舉證責任，並指出證明之方法」，明訂檢察官舉證責任
    之內涵，除應盡「提出證據」之形式舉證責任（參照本法修
    正前增訂第一百六十三條之立法理由謂「如認檢察官有舉證
    責任，但其舉證，仍以使法院得有合理的可疑之程度為已足
    ，如檢察官提出之證據，已足使法院得有合理的可疑，其形
    式的舉證責任已盡．．．」）外，尚應「指出其證明之方法
    」，用以說服法院，使法官「確信」被告犯罪構成事實之存
    在。此「指出其證明之方法」，應包括指出調查之途徑，與
    待證事實之關聯及證據之證明力等事項。同條第二、三、四
    項，乃新增法院對起訴之審查機制及裁定駁回起訴之效力，
    以有效督促檢察官善盡實質舉證責任，藉免濫行起訴。刑事
    訴訟法修正後第一百六十三條（下稱本法第一百六十三條）
    釐訂法院與檢察官調查證據責任之分際，一方面揭櫫當事人
    調查證據主導權之大原則，並充分保障當事人於調查證據時
    ，訊問證人、鑑定人或被告之權利（同條第一項）；另一方
    面例外規定法院「得」及「應」依職權調查證據之補充性，
    必待當事人舉證不足時，法院始自動依職權介入調查，以發
    見真實（同條第二項）；再增訂法院依職權調查證據前，應
    踐行令當事人陳述意見之程序（同條第三項），以貫徹尊重
    當事人查證之主導意見，確保法院補充介入之超然、中立。
  (二)證人曾嘉麗於原審審理時結證稱：格藍地公司有拆除保險絲
    盒，維修配電的慣例，以前都是其他人維修，現在都是被告
    在維修等語，且被告係格藍地公司負責人一節，亦有公證書
    、不動產租賃契約書影本各1份附卷可參；況證人高士瑋於
    警詢時亦證稱：被告告知其格藍地公司之馬場舊址，雖然經
    法院強制執行完成，但只要能夠拆除下來的都是屬於被告的
    等語，則被告因其公司經營之馬場電力不穩，而於前揭時、
    地，持螺絲起子將系爭配電設備拆下維修，尚符常情，難認
    被告主觀上是否有為自己不法所有之意圖。而卷附格藍地公
    司與桃園育樂公司所簽立之不動產租賃契約書，僅係債權契
    約，尚無何創設物權之效力，被告主觀上認系爭馬廄及配電
    設備，均為格藍地公司所有而為前舉，縱有不當，亦僅係違
    反債信，自難率以加重竊盜罪相繩等情，已詳如前述。又被
    告於原審審理時亦供稱：「（如何保養配電盤內之電線開關
    ？）因為保險絲屬於折損品，過一段時間會配電不良，所以
    我就要將保險盒拆下來，重新再將保險絲和線路鎖緊，再將
    保險盒裝回去試試看裡面通電是否良好，在拆除之前，我有
    關另外一個大電，避免被電擊」等語明確（見原審易字第34
    4號卷），自難僅因被告不以對配電盤內電線開關進行接上
    測試電瓶方式進行測試等情，即率以推論其主觀上有不法所
    有之意圖。而證據之取捨與證據之證明力如何，均屬事實審
    法院得自由裁量、判斷之職權，茍其此項裁量、判斷，並不
    悖乎通常一般人日常生活經驗之定則或論理法則，又於判決
    內論敘其何以作此判斷之心證理由者，即不得任意指摘其為
    違法。茲原判決已詳敘就卷內證據調查之結果，而為綜合判
    斷、取捨，認公訴人所提證據均不足證明被告有公訴人所指
    之上開犯行，其得心證的理由已說明甚詳，且所為論斷亦難
    認有違背經驗法則、論理法則，或有其他違背法令之情形，
    自不容任意指為違法。公訴人提起上訴，仍執前開情詞而為
    爭執，並對於原審取捨證據及判斷其證明力職權之適法行使
    ，仍持己見為不同之評價，而砌詞指摘原判決不當，自難認
    有理由，應予以駁回。
七、被告經合法傳喚無正當理由不到庭，爰不待其陳述逕行判決
    之。
據上論斷，應依刑事訴訟法第368條、第371條，判決如主文。
本案經檢察官劉斐玲到庭執行職務。
中    華    民    國    100    年    7    月    29    日
                  刑事第十六庭  審判長法  官  陳晴教
                                      法  官  王敏慧
                                      法  官  吳啟民
以上正本證明與原本無異。
不得上訴。
                                      書記官  賴以真
中    華    民    國   100    年    7     月    29    日